臺灣高等法院民事判決　　　　　　　　　　　　　　　九十二年度上字第五三五號
　　上　訴　人　甲○○
　　訴訟代理人　邱紹益
　　被　上訴人　乙○○
　　訴訟代理人　吳德讓律師
右當事人間請求確認債權不存在事件，上訴人對於中華民國九十二年三月十日臺灣板
橋地方法院九十二年度訴更字第一號第一審判決提起上訴，本院於九十三年四月二十
一日言詞辯論終結，判決如下：
    主    文
上訴駁回。
第二審訴訟費用由上訴人負擔。
    事    實
甲、上訴人方面：
一、聲明：(一)原判決廢棄。(二)請求確認台北縣樹林地政事務所登記日期民國八十七年
    九月三十日樹資字第四一九七０號，以上訴人所有台北縣三峽鎮○○○段六四之
    一五號及同小段五七三號土地為被上訴人供擔保而設定之最高限額新台幣五百八
    十萬元，被上訴人於超過新台幣三百零二萬元以上之抵押債權不存在。
    (三)訴訟費用由被上訴人負擔。
二、陳述：除與原判決記載相同者，茲引用之外，補稱：
　　(一)系爭五百五十萬元債權中之一０四萬及一一０萬，依證人王錦松於原審之證詞
      ，係分屬再華公司及陳朝乾之會款，並不等於是欠林顯州的。林顯州對上開二
      筆非屬其個人債權之會款是否有權處理，原審並未加審究。陳朝乾於九十二年
      六、七月間二度明確向王錦松表示伊從未授權或同意林顯州處理其債權。
    (二)系爭同意書係為抵押權讓與而簽，並非為債權移轉而立：
    1.依證人鄒福華於原審之證詞，可證系爭同意書是訴外人林顯州為向被上訴人借
      款四百五十萬，應被上訴人要求必須提供抵押權擔保，遂轉而向上訴人要求辦
      理抵押權移轉登記後，再依林顯州及被上訴人乙○○的意思來擬系爭同意書，
      故系爭同意書乃為辦理抵押權讓與，絕非辦理債權讓與。
    2.被上訴人與林顯州均確認其間並無將林顯州對上訴人所擁有之債權有作出轉讓
      之真正意思，才會於抵押權移轉登記後，由被上訴人向林顯州收取四百五十萬
      還款支票及每月九萬元利息支票，而非向上訴人收取。而林顯州於移轉後，又
      向上訴人父子要求收取借款及利息。
    (三)上訴人之子對訴外人林顯州已提起刑事告訴，若就上訴人所提事證認尚不足以
      判斷系爭同意書究係抵押權讓與抑或債權讓與，請求依民事訴訟法第一百八十
      三條裁定停止本案訴訟程序。
三、證據：除援用第一審所提證據外，補提退票理由單影本乙份、支票影本八份為證
    ，並聲請訊問證人林伯祖、陳朝乾、林顯州。
乙、被上訴人方面：
一、聲明：(一)上訴駁回。(二)訴訟費用由上訴人負擔。
二、陳述：除與原判決記載相同者，茲引用之外，補稱：
    (一)參上訴人之子即證人王錦松於原審之證詞足認上訴人已知悉訴外人林顯州將其
      對於上訴人之五百五十萬元債權讓與被上訴人，故而簽立同意書。上訴人主張
      受脅迫還款簽具同意書，未見舉證證明。
    (二)依證人即代書鄒復華所稱，簽定協議當時，上訴人意識清楚，且林顯洲曾經出
      示由上訴人及王錦松簽發之本票，上訴人亦未表示異議等語，並未見上訴人有
      何受脅迫之情事。且債權之讓與，一經讓與人或受讓人通知債務人，於法即生
      效力，此通知無待債務人同意，被上訴人僅告知讓與債權之事實已足，焉有施
      以脅迫之必要。
    (三)上訴人自願依同意書內容，以其所有坐落台北縣三峽鎮○○段白雞小段第六四
      之一五地號及同段第六四之五七三地號兩筆土地所有權全部設定最高限額新台
      幣五百八十萬元之抵押權，亦有他項權利證明書可稽，是本件同意書，乃上訴
      人自由意志所簽具，亦堪認定。
三、證據：除援用第一審所提證據外，補提本票影本乙份為證。
    理    由
甲、程序方面
一、按民事訴訟法第一百八十三條規定：「訴訟中有犯罪嫌疑牽涉其裁判者，法院得
    在刑事訴訟終結前以裁定停止訴訟程序」。所謂訴訟中有犯罪嫌疑牽涉其裁判，
    係指在民事訴訟繫屬中，當事人或第三人涉有犯罪嫌疑，足以影響民事訴訟之裁
    判，非俟刑事訴訟解決，民事法院即無從或難於判斷者而言，例如當事人或第三
    人於民事訴訟繫屬中涉有偽造文書、證人偽證、鑑定人為不實之鑑定等罪嫌，始
    足當之。最高法院七十九年度台抗字第二一八號判例著有明文。經查上訴人以：
    上訴人之子對訴外人林顯州已提起刑事告訴，若就上訴人所提事證認尚不足以判
    斷系爭同意書究係抵押權讓與抑或債權讓與，請求依民事訴訟法第一百八十三條
    裁定停止本案訴訟程序，核與首揭判例要旨不符，不應准許，合先敘明。
二、本上訴人於上訴本院時原請求：(1)原判決廢棄’(2)請求確認被上訴人對上訴人超
    過新台幣三百零二萬元債權不存在；(3)被上訴人就台彎灣板橋地方法院八十八年
    執字第二四二七二號拍賣抵押物強制執行事件拍賣所得價金分配表僅得主張新台
    幣三百零二萬元之債權參與分配。其後請求：(1)原判決廢棄。(2)請求確認台北縣
    樹林地政事務所登記日期民國八十七年九月三十日樹資字第四一九七０號，以上
    訴人所有台北縣三峽鎮○○○段六四之一五號及同小段五七三號土地為被上訴人
    供擔保而設定之最高限額新台幣五百八十萬元，被上訴人於超過新台幣三百零二
    萬元以上之抵押債權不存在。核其聲明第二項應為聲明之補充，第三項訴明即視
    為撤回。
乙、實體方面
一、本件上訴人起訴主張其子即證人王錦松曾於八十一年九月九日向訴外人林顯州（
    即林伯旦）借款二百四十萬元，約定清償期為八十二年九月八日，並以上訴人所
    有系爭土地設定抵押權與訴外人林顯州，嗣證人王錦松於清償期屆至時無力清償
    ，經訴外人林顯州同意本金部分借貸關係續予保留，仍按月繳息至八十四年十二
    月底止。迨至八十七年七月間，訴外人林顯州為向被上訴人借款四百五十萬元，
    經被上訴人要求提供擔保，竟於八十七年九月二十四日邀同被上訴人至上訴人家
    中，脅迫上訴人簽訂同意書，同意由訴外人林顯州將系爭抵押權移轉登記與被上
    訴人，惟上訴人並未同意其將抵押債權一併移轉與被上訴人。又縱認被上訴人一
    併受讓訴外人林顯州對於上訴人之債權，惟系爭土地上設定抵押權擔保之權利存
    續期間自八十一年九月九日起至八十二年九月八日止，被上訴人取得前開債權時
    既已逾此權利存續期間，自非系爭抵押權之擔保債權，至多僅為一普通債權。況
    被上訴人復無法證明曾經貸與上訴人何項借款，徒憑上訴人簽發與訴外人林顯州
    ，經訴外人林顯州轉讓之罹於消滅時效之本票，聲請就系爭土地為拍賣抵押物之
    裁定，並據以聲請強制執行，不應准許。為此，請求判決確認被上訴人對於上訴
    人之債權不存在等語。
二、被上訴人則以證人王錦松於八十一年九月九日向訴外人林顯州借款，並以上訴人
    所有之系爭土地設定最高限額五百五十萬元之抵押權與訴外人林顯州，約定清償
    期為一年，嗣訴外人王錦松屆期未能清償，林顯州復急須收回借款自用，是於八
    十七年九月間，雙方會算結欠本利共五百五十萬元，並經上訴人簽訂同意書，同
    意由被上訴人受讓抵押債權五百五十萬元，並於八十七年九月三十日，以系爭土
    地設定最高限額五百八十萬元之抵押權與被上訴人，被上訴人則簽發面額四百四
    十九萬元之支票乙紙，連同訴外人林顯州前向被上訴人借用之款項及利息等，共
    計支付五百五十萬元與訴外人林顯州。而上訴人簽定系爭同意書並無受脅迫情事
    ，是被上訴人對上訴人之債權確實存在等語，資為抗辯。
三、經核訴外人即上訴人之子王錦松，前於八十一年九月九日向訴外人林顯州（即林
    伯旦）借得新台幣二百四十萬元，而以上訴人所有座落台北縣三峽鎮○○○段六
    四之一五號及同小段五七三號二筆土地（下稱系爭土地），為林顯州設定最高限
    額新台幣二百五十萬元抵押權，並借得二百四十萬元之事實，為兩造所不爭執，
    並有抵押權設定契約書一紙在卷可稽（板橋地院八十執字第二四二七二號卷七頁
    ），應認為真正。
四、被上訴人有無受讓林顯州對上訴人之債權，金額若干
  被上訴人抗辯稱，王錦松前開向林顯州借得之款項，因王錦松屆期未清償，而與
    林顯州於八十七年九月間，雙方會算結果，王錦松尚欠本利共五百五十萬元。又
    因林顯州向被上訴人借款四百四十九萬元，由被上訴人開立同額之支票一紙交與
    林顯州，連同前欠，林顯州共欠被上訴人五百五十萬元，林顯州同意將其對王錦
    松之債權五百五十萬元讓與被上訴人，就此事實據被上訴人提出台灣板橋地方法
    院八十八年度拍字第二四四二號裁定正本、八十七年九月二十八日土地他項權利
    移轉契約書、抵押權設定契約書、他項權利證明書、土地登記簿謄本等件為證（
    同上執行卷六至十四頁），並有上訴人甲○○及王錦松共同於八十一年九月九日
    共同簽發，八十二年九月八日到期，面額五百八十萬元之本票一紙在卷可稽（同
    上執行卷第十頁）。
  上訴人主張系爭五百五十萬元債權中之一０四萬及一一０萬，依證人王錦松於原
    審之證詞，係分屬再華公司及陳朝乾之會款，並不等於是欠林顯州的。林顯州對
    上開二筆非屬其個人債權之會款，並無處分讓與權限等語，並請求訊問證人林顯
    州。但查：上訴人於八十七年九月二十四日書立之同意書記載：「本人甲○○（
    債務人兼義務人）同意將土地（坐落地點列后）原先於八十一年十二月十八日抵
    押權設定給林顯州先生之債權（原債權人），債權額為新臺幣伍佰伍拾萬元整，
    同意由林顯州先生讓與給乙○○先生，本人絕無異議。土地二筆坐落位置、面積
    、權利範圍如下：一、三峽鎮○○段白雞小段地號六四—一五，面積九三六一平
    方公尺，所有權全部。二、三峽鎮○○段白雞小段地號六四—五七三，面積四七
    五平方公尺，所有權全部」等語，查同意書上載明上訴人為債務人，並同意林顯
    州將其對上訴人之五百五十萬元債權轉讓與被上訴人。而證人王錦松於本院前審
    復證稱，該同意書所指「新臺幣伍佰伍拾萬元整」，包括其初於八十一年九月九
    日向訴外人林顯州借款二百四十萬元、嗣於八十二至八十三年間再向林顯洲借款
    一百零四萬元、一百一十萬元，以及前開借款二分計算之利息等語（本院九十一
    年上字第四七號卷五九頁）。證人王錦松為上訴人之子，當無故為不利於上訴人
    證言之可能，且該一百零四萬與一百十萬元債務，亦係經由上訴人於同意書書立
    時確認後同意由林顯州讓與被上訴人，上訴人事後空言否認，當無可採。其請求
    再訊問林顯州，即無必要。
  又查八十一年九月九日其與林顯州之借貸關係之債務人雖為王錦松，非為上訴人
    ，但上訴人於八十七年九月二十四日書具上開同意書，其內容已自稱為債務人，
    復同意林顯州將原債權讓與被上訴人，依其文義即有由上訴人承擔王錦松債務之
    原意，並經會算結果，林顯州所移轉予上訴人之債權，為五百五十萬元。
五、上訴人再主張系爭同意書，係為抵押權讓與而簽，並非為債權移轉等語。但核前
    開同意書，已記載該債權同意由林顯州轉讓予被上訴人甚明，況依民法第二百九
    十七條第一項前段之債權讓與並不以經債務人同意為要件，通知性質僅為對抗效
    力，非為債權讓與之生效要件。又，上訴人再主張本件同意書，係在被上訴人與
    林顯州，以脅迫還款之方式強令簽具。但未舉證以實其說，已難採信。另證人鄒
    福華於本院前審復證稱，協議當時上訴人之意識清楚，且訴外人林顯州曾經出示
    由上訴人及王錦松共同簽發之本票，上訴人未表示異議等語（本院九一年上字第
    四七號卷七九頁），上訴人稱係受脅迫等語，應無可採。
六、上訴人復主張系爭抵押權原擔保之權利存續期間，為自八十一年九月九日起至八
    十二年九月八日止，縱使被上訴人於八十七年九月間受讓林顯州之債權，亦已逾
    該存續期間，自非系爭抵押權之擔保債權，至多僅為普通債權等語。惟查：
  系爭土地原設定最高限額二百五十萬元之抵押權，而所謂最高限額抵押權，係指
    所有人提供抵押物與債權人，約定於一定金額限度內擔保現在已發生及將來可能
    發生之債權，此種抵押權定有存續期間者，在擔保存續期間內發生之債權，凡此
    存續期間內發生之債權，皆為抵押權效力所及，又存續期間屆滿前已發生之債權
    縱因清償或其他事由而減少或消滅，原訂立之抵押權契約仍然有效，債權人於約
    定限額範圍內，對於抵押物仍享有抵押權，除債權人拋棄為其擔保之權利，自無
    許抵押人於抵押權存續期間屆滿前任意終止此項契約，縱令嗣後擔保之債權並未
    發生，僅債權人不得就未發生之債權實行抵押權而己，非謂抵押人得於存續期間
    屆滿前終止契約而享有請求塗銷抵押權設定登記之權利，最高法院六十六年臺上
    字第一○九七號、七十年臺上字字第七五八號、七十年臺上字第二○二三號判例
    可資參照。又債權讓與，係指不變更債權之同一性，由第三人受讓該債權而成為
    原債之關係之債權人而言，其僅變更債之主體，於債之同一性不生影響，是以民
    法第二百九十五條第一項前段規定讓與債權時，該債權之擔保及其他從屬之權利
    ，隨同移轉於受讓人。
  被上訴人於前開時地受讓林顯州之債權前，原即由上訴人提供系爭土地設定抵押
    權以為擔保，上訴人於前開同意書內容復有「土地二筆坐落位置、面積、權利範
    圍如下：一、三峽鎮○○段白雞小段地號六四—一五，面積九三六一平方公尺，
    所有權全部。二、三峽鎮○○段白雞小段地號六四—五七三，面積四七五平方公
    尺，所有權全部」之記載，依此上訴人即有同意將系爭抵押權併同原債權轉讓與
    被上訴人之真意，而本件上訴人復於八十七年九月二十八日與上訴人及林顯州立
    有土地他項權利移轉契約書一紙，有他項權利證明書在卷可稽（執行卷六頁）。
    況依前開民法第二百九十五條第一項前段規定，被上訴人受讓之債權原即包括該
    債權之擔保。又核原系爭土地設定有最高限額五百八十萬元之抵押權，林顯州於
    該抵押權存續期間之八十一年九月九日起至八十二年九月八日止，陸續取得借款
    債權計五百五十萬元，亦未逾最高限額，被上訴人自因債權讓與而取得林顯州上
    開權利。
七、按抵押權所擔保者，為原債權、利息、遲延利息及實行抵押權之費用，民法第八
    百六十一條定有明文，又遲延之債務，以支付金錢為標的者，債權人得請求依法
    定利率計算之遲延利息，但約定利率較高者，仍從其約定利率，同法第二百三十
    三條第一項亦定有明文，而抵押權所擔保債權之範圍，應包括遲延利息在內，且
    不以登記為必要，最高法院七十三年臺抗字第二三九號著有判例。本件系爭抵押
    權雖未約定利息，但依前揭說明應認抵押債權人仍得請求遲延利息。又定有期限
    之債務，於期限屆至後，如債權人僅消極地不向債務人追償，而無積極之舉措足
    供推知其有允許債務人延期消償之意思，不得謂係默示同意債務人延期清償，如
    債權人已向債務人催索，債務人仍延不清償，僅支付利息與債權人，亦不能認債
    權人業已允許債務人延期清償。本件上訴人於原審自承系爭抵押債權之清償期為
    八十二年九月八日，且清償期屆至時無力清償。即應自該日起負遲延責任，給付
    遲延利息義務。上訴人雖稱林顯州同意本金部分借貸關係續予保留，且按月繳息
    至八十四年十二月底止，然未舉證以實其說，不能採信。再者，依上開同意書，
    上訴人亦自承林顯州讓與被上訴人之債權額為五百五十萬元，依此被上訴人主張
    本件應自上訴人簽具同意書之日即八十七年九月二十四日起，至系爭土地拍賣之
    日即八十九年十一月八日止，其得依民法第二百零三條規定請求週年利率百分之
    五計算之法定利息六十一萬七千八百零八元，尚屬有據。又此項法定利息連同前
    開債權額五百五十萬元，合計被上訴人得請求之本金及利息，至八十九年十一月
    八日止，即為六百十一萬七千八百零八元，已逾系爭抵押權設定最高限額五百八
    十萬元，上訴人訴請確認被上訴人於超過新台幣三百零二萬元以上之抵押債權不
    存在，洵屬無據，應予駁回。
八、本件事證已臻明確，兩造其餘攻擊防禦方法及舉證，無審認調查之必要，應毋庸
    一一論列，併此敘明。
九、綜上所述，上訴人主張為不足採，被上訴人抗辯尚屬可信。是則上訴人執此主張
    請求確認台北縣樹林地政事務所登記日期民國八十七年九月三十日樹資字第四一
    九七０號，以上訴人所有台北縣三峽鎮○○○段六四之一五號及同小段五七三號
    土地為被上訴人供擔保而設定之最高限額新台幣五百八十萬元，被上訴人於超過
    新台幣三百零二萬元以上之抵押債權不存在，為無理由，不應准許。原審為上訴
    人敗訴之判決，並無不合。上訴意旨指摘原判決不當，求予廢棄改判，為無理由
    ，應予駁回。
十、據上論結，本件上訴為無理由，依民事訴訟法第四百四十九條第一項、第七十八
    條，判決如主文。
中　　　華　　　民　　　國　　九十三　　年　　　五　　　月　  　五　　  日
                              民事第三庭
                                  審判長法  官  吳  謙  仁
                                        法  官  蘇  瑞  華
                                        法  官  魏  大  喨
正本係照原本作成。
如不服本判決，應於收受送達後二十日內向本院提出上訴書狀，其未表明上訴理由者
，應於提出上訴後二十日內向本院補提理由書狀（均須按他造當事人之人數附繕本）
上訴時應提出委任律師或具有律師資格之人之委任狀；委任有律師資格者，另應附具
律師資格證書及釋明委任人與受任人有民事訴訟法第四百六十六條之一第一項但書或
第二項（詳附註）所定關係之釋明文書影本。
中　　　華　　　民　　　國　　九十三　　年　　　五　　　月　　　六　　　日
　　　　　　　　　　　　　　　　　　　　書記官  李  華  安
附註：
民事訴訟法第四百六十六條之一（第一項、第二項）：
對於第二審判決上訴，上訴人應委任律師為訴訟代理人。但上訴人或其他法定代理人
具有律師資格者，不在此限。
上訴人之配偶、三親等內之血親、二親等內之姻親，或上訴人為法人、中央或地方機
關時，其所屬專任人員具有律師資格並經法院認為適當者，亦得為第三審訴訟代理人
。
